【裁判字號】    97,重上,19
【裁判日期】    980610
【裁判案由】    拆屋還地等
【裁判全文】
臺灣高等法院高雄分院民事判決          97年度重上字第19號
上  訴  人  癸○○
訴訟代理人  湯瑞科律師
被 上 訴人  乙○○
            子○○
            戊○○
            丁○○
            丙○○
            己○○
            庚○○
            壬○○
            辛○○
上 列 八人
共      同
訴訟代理人  黃政雄律師
上列當事人間請求拆屋還地等事件，上訴人對於中華民國96年12
月5 日臺灣屏東地方法院95年度重訴字第76號第一審判決提起上
訴，本院於98年5月27日言詞辯論終結，判決如下：
    主  文
原判決關於駁回上訴人後開第二、三、四項請求部分及該部分假
執行之聲請暨訴訟費用之裁判均廢棄。
被上訴人乙○○應將所占用坐落屏東縣萬丹鄉○○段891-25地號
土地如附圖所示編號A ，面積0.0169公頃之土地返還上訴人；並
給付上訴人新台幣壹萬伍仟貳佰壹拾元及自九十六年一月四日起
至返還土地之日止，按年給付上訴人新台幣仟零肆拾貳元。
被上訴人子○○、戊○○、丁○○、丙○○、己○○、壬○○、
庚○○應將坐落屏東縣萬丹鄉○○段891-25地號土地如附圖所示
編號B2，面積0.0222公頃土地上之建物及編號B3，面積0.0042公
頃土地上之建物拆除，並將所占用之土地併同編號B1，面積0.06
64公頃之土地返還上訴人；並連帶給付上訴人新台幣捌萬仟伍
佰貳拾元及自九十五年十二月三十日起至返還土地之日止，按年
連帶給付上訴人新臺幣壹萬陸仟柒佰零肆元。
被上訴人庚○○、壬○○、辛○○應將坐落屏東縣萬丹鄉○○段
891-25地號土地如附圖所示編號C1，面積0.0552公頃土地上之建
物拆除，並將所占用之土地併同編號C2，面積0.0318公頃之土地
返還上訴人；並連帶給付上訴人柒萬捌仟佰元及九十五年十二
月三十日起至返還土地之日，按年連帶給付上訴人壹萬伍仟陸佰
陸拾元。
其餘上訴駁回。
第一、二審訴訟費用由上訴人及被上訴人乙○○各負擔十分之一
、餘十分之八由被上訴人子○○、戊○○、丁○○、丙○○、己
○○、壬○○、庚○○連帶負擔十分之四；由被上訴人庚○○、
壬○○、辛○○連帶負擔十分之四。
本判決第二項於上訴人以新台幣壹拾玖萬元為被上訴人乙○○供
擔保後，得假執行。第三項於上訴人以新台幣壹佰零肆萬捌仟元
為被上訴人子○○、戊○○、丁○○、丙○○、己○○、壬○○
、庚○○，供擔保後，得假執行。第四項於上訴人以新台幣玖拾
捌萬仟元為被上訴人庚○○、壬○○、辛○○供擔保後，得假
執行。
上訴人其餘假執行之聲請駁回。
    事實及理由
一、被上訴人乙○○經合法通知，未於言詞辯論期日到場，核無
    民事訴訟法第386 條各款所列情形，爰依上訴人之聲請，就
    此部分由其一造辯論而為判決，合先明。
二、上訴人主張：坐落屏東縣萬丹鄉○○段891-25地號土地（下
    稱系爭土地）為上訴人所有，系爭土地係由同地段891 地號
    土地判決分割而來。乃被上訴人均無合法權源，被上訴人乙
    ○○占用系爭土地上如附圖所示編號A ，面積0.0169公頃部
    分為空地使用，被上訴人子○○、戊○○、丁○○、丙○○
    、己○○、壬○○、庚○○等7 人（下稱子○○等7 人）共
    同占用系爭土地上如附圖所示編號B2，面積0.0222公頃、B3
    面積0.0042公頃土地興建房屋及占用系爭土地如附圖所示編
    號B1面積0.0664公頃土地為空地使用（以上占用B1、B2、B3
    部分，面積共928 平方公尺）；又被上訴人庚○○、壬○○
    、辛○○等3 人（下稱庚○○等3 人）共同占用系爭土地如
    附圖所示編號C1面積0.0552公頃土地興建房屋及C2面積0.03
    18公頃土地為空地使用（以上占用C1、C2部分，面積共870
    平方公尺），為此依民法第185 條第1 項、第767 條、第
    179 條規定，提起本件訴訟，請求被上訴人返還所占用之土
    地及相當於其占用系爭土地部分按申報總價百分之十計算租
    金之不當利益。聲明求為判決：(一)被上訴人乙○○應將所占
    用系爭土地如附圖所示編號A ，面簀0.0619公頃之土地返還
    上訴人，並給付上訴人新台幣（下同）5 萬4080元（即自起
    訴狀繕本送達日起回溯5 年期間之相當於租金總額）及自起
    訴狀繕本送達翌日（即96年1 月4 日）起至返還土地之日止
    ，按年給付上訴人1 萬0816元。(二)被上訴人子○○等7 人應
    將系爭土地如附圖所示編號B2面積0.0222公頃土地上之建物
    及編號B3面積0.0042公頃土地上之建物拆除，並將所占用之
    土地併同編號B1面積0.0664公頃之土地返還上訴人，並連帶
    給付上訴人29萬6,960元及自起訴狀繕本送達翌日（即95 年
    12月30日）起至返還土地之日止，按年連帶給付上訴人5 萬
    939 元。(三)被上訴人庚○○等3 人應將系爭土地如附圖所示
    編號C1面積0.0552公頃土地上之建物拆除，並將所占用之土
    地併同編號C2面積0.0318公頃之土地返還上訴人，並連帶給
    付上訴人27萬8,400 元及自起訴狀繕本送達翌日（即95年12
    月30日）起至返還土地之日止，按年連帶給付上訴人5 萬
    5,68 0元。(四)訴訟費用由被上訴人負擔。(五)上訴人願供擔保
    ，請准宣告假執行。
三、被上訴人子○○等7 人及辛○○則以：系爭土地源自同地段
    891 地號土地判決分割而來，而依該分割共有物事件之卷證
    資料及筆錄均有記載：當時分割共有物時，上訴人並未主張
    願分割於何處；而判決分割系爭891-25地號土地之位置予上
    訴人，係因當時原法院履勘現場之時，各共有人均稱上訴人
    之應有部分已出賣予被上訴人等情。又依土地登記謄本之記
    載，系爭土地現雖登記為上訴人所有，然係由訴外人胡水成
    先向上訴人之被繼承人（即前所有權人）毛象購買後，胡水
    成再出售並交予被上訴人子○○等7 人、辛○○等人之被繼
    承人林萬等使用。雖系爭土地買賣未辦理所有權移轉登記，
    但被上訴人子○○等7 人及辛○○等人占有系爭土地係本於
    買賣之法律關係所交付，具有正當權源，自不得認係無權占
    有等語，資為抗辯。並答辯聲明：(一)上訴人之訴及假執行之
    聲請均駁回。(二)訴訟費用由上訴人負擔。
四、被上訴人乙○○雖未於言詞辯論期日到場，惟依其於本院及
    原審到庭所為陳述，則以：伊所占用之系爭土地部分，業經
    伊之先父江德淮於民國41年12月31日以台幣3,700 元向訴外
    人毛李豹購買，面積為1 分地。嗣並由伊繼承使用。雖江德
    淮不懂法律規定致未辦理土地所有權移轉登記，但伊占用系
    爭土地部分實非無權使用，自非無權占有等語，資為抗辯，
    並答辯聲明：(一)上訴人之訴及假執行之聲請均駁回。(二)訴訟
    費用由上訴人負擔。
五、本件原審對於上訴人之請求，判決：(一)上訴人之訴及假執行
    之聲請均駁回。(二)訴訟費用由上訴人負擔。上訴人聲明不服
    ，上訴聲明求為判決：(一)原判決廢棄。(二)被上訴人乙○○應
    將所占用系爭土地如附圖所示編號A 面積0.0169公頃之土地
    返還上訴人，並給付上訴人5 萬4,080 元及自起訴狀繕本送
    達翌日起至返還土地之日止，按年給付上訴人1 萬816元。
    (三)被上訴人子○○等7 人應將系爭土地如附圖所示編號B2，
    面積0.0222公頃土地上之建物及編號B3，面積0.0042公頃土
    地上之建物拆除，並將所占用之土地併同編號B1面積0.0664
    公頃之土地返還上訴人，並連帶給付上訴人29萬6,960 元及
    自起訴狀繕本送達翌日起至返還土地之日止，按年連帶給付
    上訴人5 萬9,392 元。(四)被上訴人庚○○等3 人應將系爭土
    地如附圖所示編號C1面積0.0552公頃土地上之建物拆除，並
    將所占用之土地併同編號C2面積0.0318公頃之土地返還上訴
    人，並連帶給付上訴人27萬8400元，及自起訴狀繕本送達翌
    日起至返還土地之日止，按年連帶給付5 萬5,680 元。(五)第
    一、二審訴訟費用由被上訴人負擔。(六)願供擔保，請准宣告
    假執行。被上訴人則答辯聲明：(一)上訴駁回。(二)第二審訴訟
    費用由上訴人負擔。
六、兩造不爭執之事項如下：並有土地登記第二類謄本、地價謄
    本、戶籍謄本、現場照片、屏東地政事務所土地複丈成果圖
    （即附圖）附卷足憑，堪予採信：
  (一)被上訴人乙○○占用系爭土地如附圖所示編號A 面積0.0169
    公頃部分為空地使用；被上訴人子○○等7 人共同占用系爭
    土地如附圖所示編號B2面積0.0222公頃，B3面積0.0042公頃
    土地興建房屋及占用系爭土地如附圖所示編號B1面積0.0664
    公頃土地為空地使用；被上訴人庚○○等3 人共同占用系爭
    土地如附圖所示編號C1面積0.0552公頃土地興建房屋及C2面
    積0.0318公頃土地為空地使用。
  (二)系爭土地源自同地段891 地號土地判決分割而來，由上訴人
    單獨取得所有權（本院87年度上字第419 號、原法院85年度
    訴字第239號、最高法院89年度台上字第1992號判決）。
  (三)如上訴人得請求被上訴人返還相當於租金之不當得利，上訴
    人及被上訴人子○○等7 人及辛○○同意以每平方公尺600
    元計算地價總額。
七、兩造爭執之事項為：(一)被上訴人占用系爭土地，是否具有正
    當權源？(二)上訴人請求被上訴人給付不當得利，有無理由？
    如有理由，其金額為何？
八、被上訴人占用系爭土地，是否具有正當權源？
  (一)按以無權占有為原因，請求返還土地者，占有人對土地所有
    權存在之事實無爭執，而僅以非無權占有為抗辯者，土地所
    有權人對其土地被無權占有之事實無舉證責任，占有人自應
    就其取得占有係有正當權源之事實證明之（最高法院97年度
    台上字第1101號判決要旨參照）。經查被上訴人乙○○占用
    系爭土地如附圖所示編號A ，面積0.0169公頃部分為空地使
    用；被上訴人子○○等7 人共同占用系爭土地如附圖所示編
    號B2面積0.0222公頃，B3面積0.0042公頃土地興建房屋及占
    用系爭土地如附圖所示編號B1面積0.0664公頃土地為空地使
    用；被上訴人庚○○等3 人共同占用系爭土地如附圖所示編
    號C1面積0.0552公頃土地興建房屋及C2面積0.0318公頃土地
    為空地使用等情，已為兩造所不爭執。並經原審及本院勘驗
    現場屬實，製有勘驗筆錄，土地複丈成果圖附卷可稽，揆諸
    上開說明，則被上訴人占有系爭土地，自應就其取得占用係
    有正當權源之事實負舉證之責任。
  (二)被上訴人乙○○抗辯因其被繼承人江德淮於民國41年12月31
    日以台幣3,700 元向訴外人毛李豹購買系爭土地中面積為1
    分地之部分土地，嗣並由其繼承使用，雖江德淮並未辦理土
    地所有權移轉登記，惟其占有系爭土地部分為有權占有云云
    ，固據其提出杜賣盡根憑證及房屋稅繳納收據、房屋稅籍證
    明各1 份為證（見原審卷第43頁至第46頁）。然已為上訴人
    所否認。而訴外人毛李豹並非系爭土地之原所有權人，與上
    訴人並無任何關係等情，已為被上訴人乙○○於原審所自承
    （見原審卷第101 頁），是縱認前揭杜賣盡根憑證為真正，
    亦不能證明被上訴人乙○○之被繼承人江德淮有向系爭土地
    所有權人買受部分土地之事實。至於被上訴人乙○○所提「
    屏東縣萬丹鄉社上村65之1 號」房屋之稅籍證明及繳納房屋
    稅之收據亦僅足證明該房屋之納稅義務人係被上訴人乙○○
    ，且曾依規定繳納該房屋之房屋稅，惟尚難據此認被上訴人
    乙○○占用系爭土地如附圖所示編號A 部分土地有合法權源
    。被上訴人乙○○所辯，尚屬無據，應無足採信。
  (三)另被上訴人子○○等7 年及辛○○雖抗辯稱系爭土地現雖登
    記為上訴人所有，然係由訴外人胡水成先向上訴人之被繼承
    人即前所有權人毛象購買後，胡水成再出售並交付被上訴人
    子○○等7 人及辛○○之被繼承人林萬等使用，本件系爭土
    地之買賣，相互間雖均未辦理所有權之移轉登記，然被上訴
    人子○○等7 人及辛○○係林萬等之繼承人，則因繼承而占
    有因買賣而交付之系爭土地，自不得認係無權占有云云。固
    亦提出土地買賣契約書（賣方為毛象，買方為胡水成）及斷
    賣憑證（賣方為胡水成，買方為林萬等）各一份為證（見原
    審卷第104 頁至第106 頁）惟亦為上訴人所否認。查：
    前揭土地買賣契約書之內容書寫及訂約雙方（即毛象及胡
      水成）之簽名，均係同一筆跡，自非訂約雙方所為之簽名
      ，應無疑義，雖於賣方簽名之下方，蓋有「毛象」之印文
      然被上訴人子○○及辛○○迄未舉證證明該「毛象」之印
      文確係毛象所有，且為毛象所蓋。又前揭土地買賣契約書
      所載「出賣人毛象就買賣標的（即屏東縣社皮段891 地號
      土地）之持分為十分之一」（見原審卷第104 頁、第105
      頁），亦與卷附該土地於日據時期土地登記資料所載「毛
      象持分為二四分之六」（見原審卷第140 頁、第142 頁）
      不符。參以前揭土地賣買契約書之訂約日期記載為「昭和
      拾壹年五月貳拾日」（即西元1936年5 月20日，亦即民國
      25 年5月20日），契約內容係以「日文」寫成，並蓋有「
      司法書士王水欽」之印章。惟另一「斷賣憑證」之訂約日
      期則記載「中華民國貳拾五年六月壹日」、契約內容係以
      「文言文」寫成，並蓋有「土地代書人王水欽」之印章。
      是上開2 份契約之訂約日期既僅相距12日，則同一代書人
      於日據時代就上開2 份契約書寫之文字竟係1 份為日文，
      1 份為文言文，且於斷賣憑證上之「中華民國年月日」等
      字樣均早以印刷字體印刷完成，其價金竟亦書寫為「台幣
      壹佰拾圓正」。查於日據時代所為買賣之契約，其期日
      竟以中華民國年月日記載，顯與社會之一般交易常情不符
      。是上訴人主張前揭土地買賣契約書及斷賣憑證均非真正
      ，即屬有據，堪予採信。從而被上訴人子○○等7 人及辛
      ○○前揭主張，應無足採。
    至於被上訴人於原審所舉證人甲○○到庭證稱：「我聽我
      父親說，胡水成原本住在那裡。他將土地賣給姓林的，胡
      水成才搬出去。」等語。證人徐辜耀證稱：「我有聽長輩
      說過被告（即被上訴人）土地是向胡水成買的。」等語。
      證人江春龍證稱：「我有聽長輩說過（被上訴人）土地是
      向胡水成買，而胡水成是向毛象買的。」、「當時在日據
      時期，毛象偷殺豬被日本人抓走，聽說死在獄中，所以土
      地才沒辦法辦理登記」等語。另證人李崑勝證稱：「我有
      聽長輩說過被上訴人土地是向胡水成買的」等語。然前揭
      證人既未參與見聞上開土地賣買契約書簽訂，亦不知悉該
      契約書簽訂之情事，且證人所為證詞均係聽聞他人之陳述
      ，係屬傳聞證據，應難據予採信。
    綜上，上訴人主張被上訴人占用系爭土地，均無正當權源
      而屬無權占有，應可採信。是上訴人本於物上請求權，請
      求被上訴人乙○○應將所占用系爭土地如附圖所示編號A
      面積0.0169公頃土地返還上訴人；請求被上訴人子○○等
      7 人應將坐落系爭土地如附圖所示編號B2面積0.0222 公
      頃、土地上之建物及編號B3面積0.0042公頃土地上之建物
      拆除，並將所占用之土地併同編號B1面積0.0664公頃之土
      地返還上訴人；請求庚○○等3 人應將坐落系爭土地如附
      圖所示編號C1面積0.0552公頃土地上之建物拆除，並將所
      占用之土地併同編號C2面積0.0318公頃土地返還上訴人，
      即屬有理由，均應予准許。
九、上訴人請求被上訴人給付不當得利有無理由？如有理由，其
    金額為何？
  (一)按無法律上之原因而受有利益，致他人受有損害者，應返還
    其利益。民法第179 條前段定有明文。又無權占用他人土地
    者，通常可享有相當於租金之利益為社會通常之觀念（最高
    法院61年台上字第1695號判例參照）。經查被上訴人乙○○
    占用系爭土地如附圖所示編號A ，面積0.0169公頃（即169
    平方公尺）；被上訴人子○○等7 人共同占用系爭土地如附
    圖所示編號B1面積0.0664公頃（即664 平方公尺），編號B2
    面積0.0222公頃（即222 平方公尺）編號B3面積0.0042公頃
    （即42平方公尺），以上總計共同占用928 平方公尺（即66
    4 平方公尺+222平方公尺+42 平方公尺=928平方公尺）。另
    被上訴人庚○○等3 人共同占用系爭土地如附圖所示編號C1
    面積0 .0552 公頃（即552 平方公尺），編號C2面積0.0318
    公頃（即318 平方公尺），以上總計共同占用870 平方公尺
    （即552 平方公尺+318平方公尺=870平方公尺），均屬無權
    占用等事實，已如前述，則被上訴人因無權占用系爭土地而
    受有相當於租金之不當利益，並致上訴人受有相當於租金之
    損害，堪予認定。是上訴人依民法第185 條第1 項及第179
    條不當得利返還請求權之規定，請求被上訴人乙○○返還；
    被上訴人子○○等7 人連帶返還；被上訴人庚○○等3 人連
    帶返還自起訴狀繕本送達日起回溯5 年期間及自起訴狀繕本
    送達翌日起至返還土地之日止之相當於租金之利益，即屬有
    據，應予准許。
  (二)次按城市地方房屋之租金，以不超過土地及其建築物申報總
    價額年息10/100為限。而於租用基地建築房屋，亦準用之，
    土地法第79條第1項、第105條分別定有明文。又基地租金之
    數額，除以基地申報地價為基礎外，尚須斟酌基地之位置，
    工商業繁榮之程度，承租人利用基地之經濟價值及所受利益
    等事項，並與鄰地租金相比較，以為決定，並非必達申報總
    地價年息10/100最高額（最高法院68年台上字第3071號判例
    參照）。而本件如上訴人得請求被上訴人返還相當於租金之
    不當得利，上訴人、被上訴人子○○及辛○○同意以每平方
    公尺600元（按該金額較申報地價每平方公尺640元為低，且
    較有利於被上訴人）計算地價額等情，亦如前述，且系爭土
    地位於屏東縣萬丹鄉之鄉村地區，被上訴人所占用系爭土地
    除如附圖所示編號B2、B3、C1土地部分係供建築磚造蓋瓦片
    之三合院平房外，餘編號A、B1、C2部分則係供空地使用，
    於房屋四周有鄉道可供通行等事實，業經本院履勘現場屬實
    ，有勘驗筆錄、現場照片及複丈成果圖在卷可稽。本院爰審
    酌系爭土地之位置，四周商業繁榮程度及系爭建物屋況老舊
    等情狀認上訴人請求以按每平方公尺600元計算地價額年息3
    /100核計相當於租金之不當得利為適當。即上訴人得請求被
    上訴人給付或連帶給付自起訴狀繕本送達日起回溯5年期間
    及按年自起訴狀繕本送達翌日起至返還土地之日止之相當於
    租金之金額分別為：得請求被上訴人乙○○給付5年部分為1
    萬5,210元（即600元×169×3/100×5=15,210元）及每年部
    分為3,042元（即600元×169×3/100=3,042元）；得請求被
    上訴人子○○等7人連帶給付5年部分為8萬3,520元（即600
    元×928×3/100×5=83,520元）及每年部分為1萬6,704元（
    即600元×928×3/100=16,704元），得請求被上訴人庚○○
    等3人連帶給付5年部分為7萬8,300元（即600元×870×3/10
    0×5=78,300元）及每年部分為1萬5,660元（即600元×870
    ×3/100=15,660元）。是上訴人請求被上訴人給付不當得利
    於上揭範圍內為有理由，應予准許。上訴人逾此部分之返還
    不當得利之請求，即屬無理由，不應准許。
十、綜上所述，上訴人本於物上請求權、共同侵權行為及返還不
    當得利之法律關係，請求被上訴人乙○○應將所占用系爭土
    地如附圖所示編號A ，面積0.0169公頃之土地返還上訴人，
    並給付上訴人1 萬5,210 元及自96年1 月4 日起至返還土地
    之日止，按年給付上訴人3,042 元；請求被上訴人子○○等
    7 人應將系爭土地如附圖所示編號B2面積0.0222公頃土地上
    之建物及編號B3面積0.0042公頃土地上之建物拆除，並將所
    占用之土地併同編號B1面積0.0664公頃之土地返還上訴人，
    並連帶給付上訴人8 萬3,520 元及自95年12月30日起至返還
    土地之日止，按年連帶給付上訴人1 萬6,704 元；請求被上
    訴人庚○○等3 人應將系爭土地如附圖所示編號C1面積0.05
    52公頃土地上之建物拆除，並將所占用之土地併同編號C2面
    積0.0318公頃之土地返還上訴人，並連帶給付上訴人7 萬8,
    300 元及自95年12月30日起至返還土地之日止，按年連帶給
    付上訴人1 萬5 ,660 元 部分為有理由，應予准許。乃原審
    就上訴人此部分請求，疏未詳查，遽為上訴人敗訴之判決，
    並併予駁回上訴人此部分假執行之聲請，尚有未合。上訴意
    旨指摘原判決此部分不當，求予廢棄，即為有理由，應由本
    院將原判決此部分暨訴訟費用之裁判均予廢棄，並改判如主
    文第二、三、四項所示。又上訴人逾此部分返還不當得利之
    請求為無理由，不應准許，已如前述，是原判決駁回上訴人
    此部分之訴及假執行之聲請，經核尚無不合，上訴意旨指摘
    原判決此部分不當求予廢棄改判，即為無理由，應予駁回。
    又上訴人就前開勝訴部分，聲明願供擔保，請准宣告假執行
    ，經核尚無不合，爰就此勝訴部分，分別酌定相當擔保金額
    併予宣告之。至於上訴人敗訴部分，上訴人就此部分所為假
    執行之聲請，即失所附麗，應予駁回。
、本件事證已臻明確，兩造其餘攻擊防禦方法核與判決結果不
    生影響，爰不一一論述。
十二、據上論結，本件上訴為一部有理由，一部無理由，依民事訴
    訟法第463條、第385條第1項前段、第449條第1項、第450條
    、第78條、第85條第1項但書、第2項、第390條第2項，判決
    如主文。
中    華    民    國    98    年    6     月    10    日
                              民事第三庭
                                  審判長法官 張國彬
                                  法      官 鄭月霞
                                  法      官 吳登輝
以上正本證明與原本無異。
如對本判決上訴，須於判決送達後20日內向本院提出上訴狀，其
未表明上訴理由者，應於上訴後20日內向本院提出上訴理由書（
均須按他造當事人之人數附繕本）。上訴時應提出委任律師或具
有律師資格之人之委任狀，並依附註條文規定辦理。
中    華    民    國    98    年    6     月    12    日
                                  書  記  官 張明賢
附註：
民事訴訟法第466條之1 ：
對於第二審判決上訴，上訴人應委任律師為訴訟代理人，但上訴
人或其法定代理人具有律師資格者，不在此限。
上訴人之配偶、三親等內之血親、二親等內之姻親，或上訴人為
法人、中央或地方機關時，其所屬專任人員具有律師資格並經法
院認為適當者，亦得為第三審訴訟代理人。第1 項但書及第2 項
情形，應於提起上訴或委任時釋明之。


司法院資訊處製作；財團法人民間司法改革基金會備份。
